【裁判字號】    88,易,412
【裁判日期】    890316
【裁判案由】    業務侵占
【裁判全文】
臺灣臺北地方法院刑事判決                          八十八年度易字第四一二號
    公  訴  人  臺灣臺北地方法院檢察署檢察官
    被      告  丙○○
                己○○
    共      同  王桂樹
    選任辯護人
    被      告  乙○○
    選任辯護人  周燦雄
                林靜萍
右列被告因侵占案件，經檢察官提起公訴（八十七年度偵字第一一七五六號），本院
判決如左：
    主  文
丙○○、己○○、乙○○均無罪。
    理  由
一、公訴意旨略以：被告丙○○、己○○、乙○○與許謹得、丁○○、庚○○等係同
    胞兄弟關係，並均為台北市○○○路○段十巷一號一樓大安工研食品工廠股份有
    限公司（下簡稱大安工研公司）股東，其中丙○○自民國（下同）六十八年間起
    擔任公司董事長，七十四年改由乙○○任董事長至八十一年，而己○○則為該公
    司常務董事。詎丙○○、乙○○、己○○三人意圖為自己不法之所有，基於共同
    犯意之聯絡，利用負責大安工研公司營運之機會，將大安工研公司之資金挪用至
    渠等另創立之大醇食品股份有限公司（下簡稱大醇公司）而侵占之，自六十九年
    至七十九年二月止，共計侵占新台幣（下同）七千一百九十九萬三千一百三十六
    元，又因大醇公司在七十九年取得工廠登記前無法向主管機關申請向國外購買機
    械設備，丙○○乃以大安公司名義及資金，申請進口自動包裝機、過濾桶、ＦＲ
    Ｐ水桶、烏酢瞬間殺菌機、白酢瞬間殺菌機、洗瓶機、填充機、冷凍機、七噸酒
    精發酵桶等設備後，交由大醇公司使用，另再將原由鮮易集技術顧問公司售與大
    安工研公司之電子天秤、可視波及紫外線光譜分析機、氣相色譜分析儀及大安工
    研公司所有之熟成桶（木桶）六十八只等生產設備，移入大醇公司使用而侵占之
    ，因認被告涉犯刑法第三百三十六條第二項之侵占罪嫌云云。
二、按犯罪事實應依證據認定之，無證據不得推定其犯罪事實。又不能證明被告犯罪
    者，應諭知無罪之判決，刑事訴訟法第一百五十四條、第三百零一條第一項分別
    定有明文。再按科刑之判決，得就起訴之犯罪事實，變更檢察官所引應適用之法
    條者，係指法院得在事實同一之範圍內，亦即不變更起訴之犯罪事實，始得自由
    認定事實，適用法律。刑法第三百三十六條第二項之侵占罪，以意圖為自己或第
    三人不法之所有，而擅自處分因業務上所持有之物為構成要件，至背信罪，則係
    指為他人處理事務之人，以侵占以外之方法，違背任務，損害本人利益之行為而
    言，二者基本事實並不相同（最高法院八十四年度台非字第一六一號判決可資參
    照）。
三、公訴人認被告三人涉犯業務侵占罪，無非以告發人丁○○、庚○○之指訴、證人
    癸○○、辛○○、蔡丕承、許謹得之證詞、被告己○○在大醇公司董事會議之發
    言、大醇公司固定設備盤點表之記載、被告三人自承將大安工研公司之熟成桶六
    十八只移至大醇公司使用等由資為論據，惟訊之被告三人則均堅詞否認犯行，丙○○辯稱：伊曾任大安工研公司董事長，現已不是了，伊一直擔任大醇公司之董
    事，大安工研公司位在市○○○○○路，無法擴展業務，所以才至淡水設廠，因
    為大安工研公司股東理念不同，所以另設大醇公司，由大醇公司製造產品賣予大
    安工研公司，伊不知大安工研公司有代墊款項之事，如有墊錢帳目一定有記載，
    二家公司之設備多少有來往，一定有經董事會同意，熟成桶是因沒地方放，才放
    到大醇公司那邊，至有無開董事會伊已不記得了等語；己○○辯稱：伊在七十八
    年四月十二日才至大醇公司，並不知侵占七千多萬元之事，因大醇公司剛設立無
    法進口，所以請大安工研公司進口，我們有付錢，至於有無將熟成桶及鮮易集賣
    的儀器移至大醇公司，時間太久伊不記得了等語；乙○○辯稱：七十四年至八十
    一年伊是大安工研公司董事長，現是常務董事，伊有當大醇公司常務董事，並於
    六十九年至七十八年間擔任大醇公司董事長，二家公司之借款數目伊已不記得，
    但有借一定有還，大醇公司百分之百都做大安工研公司之業務，機械部分是以大
    安工研公司名義進口後再賣大醇公司，有給付價金，熟成桶用了三、四十年，會
    漏，丟掉又可惜，才放在大醇公司，大醇公司也沒有使用，因已不能用了等語。
    經查：
    （一）、大安工研公司於六十八年一月間，改選被告丙○○擔任董事長，被告三
            人均任董事（董事共五位），且持有之股份總和為四千一百股（總股數
            五千股），嗣於七十四年六月間，改選乙○○擔任董事長，被告三人仍
            任董事（董事共三人），且持有之股份總和為四千二百股（總股數五千
            股），再於七十六年七月間，修改章程，規定董事為七人，除被告三人
            外，尚包括庚○○、許郭寶珍、戊○○、許嘉旭等四人，且被告三人持
            有股份總和為三千七百股（總股數五千股），又於八十年三月修改章程
            ，增加資本發行新股，被告三人仍任董事（董事仍為七人），惟持有股
            份總和更易為七千九百股（總股數二萬五千股），另於八十年七月修改
            章程，改訂董事為十人，被告三人仍任董事，持有股份數及公司總股數
            均未變更，迄至八十一年六月，始由董事會改選庚○○為董事長等情，
            業經本院向經濟部調閱大安工研公司登記案卷查明，而參酌大安工研公
            司自六十八年起迄至八十年六月止之歷次章程，均明定「本公司經營方
            針及其他重要事項由董事會決定之」、「董事會之決議除公司法另有規
            定外，須有董事過半數之出席並以出席董事過半數之同意行之」等事項
            ，據此，被告三人自六十八年間起迄至七十六年七月間修改章程止，既
            占有董事席位半數以上，則在上開期間，渠等三位自有權利就大安工研
            公司之營運方針予以決議並執行。且自七十六年七月間起至八十年七月
            止，大安工研公司之董事人數既為七人，則僅須董事四人以上之出席及
            出席董事過半數之同意，亦可就公司之營運予以決議，合先敘明。
    （二）、訊之證人即前大安工研公司之總務部經理癸○○證稱：卷附大醇公司資
            金來源明細表及大安工研公司代墊大醇公司款項明細表均係伊所製作，
            設大醇廠是被告三位決議，六十九年、七十年都在做整地之工作，錢是
            三位被告出的，至七十一年被告三位同意開始用大安工研公司的錢，未
            經過董事會之決議，大安工研公司之款項，只要被告三人同意即可用，
            至於這些錢並沒有記在外帳上，只記載在內帳上等語（詳本院八十八年
            八月二十六日訊問筆錄），另訊之證人即大安工研公司之會計主任陳效
            馨證稱：卷附大醇公司暫付款明細表一紙係伊所記載，因大醇還未有收
            入，所以暫代付款，伊是根據請款單記帳等語（詳本院同上筆錄），又
            證人即前大安工研公司總經理戊○○亦證稱：大安工研公司將資金墊付
            予大醇公司應該是記內帳，被告三人占大安工研公司股份有百分之八十
            八以上，所以若有資金或設備移至大醇公司，也是經由他們三人同意，
            伊在擔任大安工研公司董事期間，有同意將大安工研公司之資金借貸給
            大醇公司等語（詳本院八十八年九月十四日訊問筆錄、八十九年三月二
            日審理筆錄），再參酌卷附大醇公司七十八年十月十六日、七十八年十
            月二十三日董事會議紀錄，被告乙○○曾有「由於股東出資之不周，不
            得以才由工研墊付資金之不足，而使與工研在財務上之混雜不清情形發
            生」、「至於大醇建設資金，部分由工研墊付確屬不該，但以當時基於
            進行建設需要才不得不如此而做」之發言記載，足認大安工研公司確有
            將資金借貸予大醇公司之事實。惟如上所述，被告三人既自六十八年間
            起迄至七十六年七月間止，本有權利就大安工研公司之營運及重大事項
            予以決定，且自七十六年七月間起至八十年七月止，被告三人雖未占董
            事半數以上，然依另名董事戊○○上揭證詞，其既亦同意將大安工研公
            司之資金借貸大醇公司，則渠等四人之決議業已符合章程規定之董事會
            會議決議人數，從而，此部分資金之貸與行為，在形式上並不違公司章
            程之規定，況衡諸上揭資金之貸與行為既有做帳，卷附告發人庚○○所
            提出大安工研公司之轉帳傳票影本上（詳偵查卷第十頁至第十三頁），
            就貸與大醇公司之資金部分，復均載有「暫付款」等文字，並敘明淡水
            字樣（按大醇公司址設淡水），顯見大安工研公司貸與大醇公司之資金
            ，日後仍將催討，並非無償贈與，故需做帳以釐清，是自難認為此部分
            之貸與行為，有將大安工研公司資金挪用而易持有為所有之意圖，至大
            醇公司事後有無將借貸之款項清償，乃屬其是否涉及債務不履行之民事
            糾紛，尚與刑法侵占罪責無涉。
    （三）、經相互比對卷附告發人所提出之七十九年一月三十一日「工研售大醇廠
            機器設備明細表」影本（詳偵查卷第四十一頁）及「大醇公司固定設備
            盤點表」影本（詳偵查卷第四十二頁至六十三頁），發現起訴書所認被
            告三人侵占之過濾桶、ＦＲＰ水桶、烏酢瞬間殺菌機、填充機、冷凍機
            、七噸酒精發酵桶等設備，均分別記載在上揭二份資料內，訊之證人即
            大安工研公司管理部人員壬○○證稱：「工研售大醇廠機器設備明細表
            」係伊根據指示製作，何人指示已不記得等語，另訊之證人即大醇公司
            工務部副理甲○○亦證稱：「大醇公司固定設備盤點表」係伊在七十九
            年間盤點的等語（均詳本院八十八年九月十四日訊問筆錄），足徵上揭
            機器設備應係在七十九年一月以前由大安工研公司出售予大醇公司之物
            無訛，而訊之證人戊○○對於將大安工研公司之設備移至大醇公司之行
            為並不爭執，並證稱：大醇公司係在七十七年九月二日正式生產，所以
            有一些設備是在之前就移過去，二邊應有作帳等語（詳本院八十八年九
            月十四日訊問筆錄），從而，上揭設備之移轉，縱如告發人所指，係出
            於被告三人之決議，參照上揭說明，被告三人與戊○○四人依章程規定
            本有權就上揭設備為買賣之決議，何來侵占之有？至買賣價金是否付清
            ，乃屬民事問題，尚難混為一談。
    （四）、起訴書雖另依證人辛○○、蔡丕承之證詞、上揭大安工研公司代墊大醇
            公司款項明細表及大醇公司固定設備盤點表之記載、告發人之指訴，而
            認被告三人另有侵占進口自動包裝機、洗瓶機、白醋瞬間殺菌機、熟成
            桶六十八只等設備云云，惟按進口自動包裝機之款項既已列於大安公司
            代墊大醇公司之款項明細表內（詳偵查卷第十五頁、第十八頁），則該
            機器即屬大醇公司向大安工研公司借貸金錢而購買，自無侵占可言。另
            記載於大醇公司固定設備盤點表內之洗瓶機二台（詳偵查卷第五十頁）
            ，並未註記係由大安工研公司運來，且辯護人王桂樹律師復提出大醇公
            司向甡利機械有限公司購買之發票影本三紙（詳偵查卷內八十七年五月
            十九日辯護狀所附證三至證五資料）可資佐證，是尚難認為大安工研公
            司有移置洗瓶機予大醇公司之行為。又大醇公司固定設備盤點表中就白
            醋瞬間殺菌機之記載（詳偵查卷第四十九頁），既有備註「台北運到」
            之文字，且參諸辯護人所提出之大醇公司購買「瞬間殺菌裝置」之統一
            發票金額（詳同上辯護狀所附證二資料），與盤點表就白醋瞬間殺菌機
            所記載之價金並不相符，是該白醋間殺菌機應係由大安工研公司運至大
            醇公司一情，堪予認定，然衡以該機器既明載「台北運到」等文字，顯
            係欲與其他大醇公司自有之機器相區隔，而上揭「工研售大醇廠機器設
            備明細表」影本僅有一紙，且製作日期係七十九年一月三十一日，訊之
            告發人庚○○亦指稱：伊拿到的只有這張，其他的我拿不到等語（詳八
            十九年三月二日審判筆錄），從而，該白醋瞬間殺菌機是否另記載於其
            他大安工研公司之文件上，亦未可知，再參諸卷附告發人庚○○亦出席
            之大安工研公司七十九年十二月二十八日之董事會議紀錄影本，尚且記
            載「決議：米酢及糯米酢部分生產，可在工研本廠繼續生產外，使用酒
            精部分之產品，移交大醇生產，通氣醱酵設備，視情形需要，考慮移去
            大醇」等文字，明示大安工研公司之機器設備可視需要而酌量移置大醇
            使用，是尚難僅憑上揭固定設備盤點表之記載，即遽認被告三人有侵占
            該白醋瞬間殺菌機之行為。再者，熟成桶六十八只確係由大安工研公司
            移置於大醇公司一情，業據證人辛○○、蔡丕承、許謹得證述明確（詳
            偵查卷第九十一頁、第九十九頁反面、本院八十八年八月二十六日訊問
            筆錄），並有現場照片在卷可稽，自堪採信，惟依上揭「工研售大醇廠
            機器設備明細表」所示，就熟成桶六十八只之記載原為「因年代久遠，
            成本無法得知，所以用估」等文字，並以每只一千元之價格計算購買價
            格為六萬八千元，惟該購買金額復遭刪除，並於前方註記「暫時保留」
            之文字，據此，顯見大醇公司原有意價購上揭熟成桶，嗣因故而暫不購
            買，再參諸上揭大醇公司固定盤點表就該六十八只熟成桶之記載，亦註
            記「台北運到」之文字，則依常情判斷，苟大醇公司自始即有侵占上揭
            熟成桶之意圖，焉有將此設備分別列冊註記並估算價格之必要？是此設
            備之移置，應係本於大醇公司欲向大安工研公司購買之考量而致。
    （五）、公訴意旨雖又認被告三人有侵占如偵查卷第三十八頁、第四十頁所示電
            子天秤、可視波及紫外線光譜分析儀、氣相色譜分析儀等機器之犯行云
            云。惟查，上揭機器確係自大安工研公司移置大醇公司一情，業據證人
            甲○○、戊○○證述屬實，惟訊之證人甲○○證稱：上揭機器移過去是
為了照像作目錄用，沒有使用等語，另證人戊○○亦證稱：這些機器移
            過去的目的是為了廣告，因為大醇有開放參觀，是裝飾用等語（均詳本
            院八十九年三月二日審理筆錄），核與卷附大安工研公司之簡介廣告中
            確載有拍攝上揭機器之圖片一情相符，參諸大醇公司自六十九年五月設
            立時，其發起人包括被告三人共七人，除戊○○外，均同為大安工研公
            司之股東，並選任被告乙○○為董事長，丙○○、己○○均為董事，嗣
            於七十八年改選任己○○為董事長，丙○○、乙○○仍為董事等情，業
            據本院調閱大醇公司登記案卷甚詳，又該公司與大安工研公司間有產銷
            合作關係，亦有合約書影本一份附卷可佐，且依卷附大安工研公司七十
            七年七月二十日董事會議紀錄所示，董事間對於應否租用、承購大醇公
            司或委託製造等方案多所討論，另上揭簡介廣告中並將大醇公司之所在
            地台北縣淡水鎮埤島里五十一之十一號處所，指名為「淡水分廠」等情
            ，顯見二家公司間合作甚密，從而，證人甲○○、戊○○證稱上揭儀器
            係移置供拍照用等語，尚非無稽。況酌以卷附大醇公司固定設備盤點表
            內，並無上揭三項儀器之記載，換言之，並未將該三項儀器列入大醇公
            司之財產目錄內，從而，何能認為大醇公司有將上揭三項儀器據為己有
            之意圖。
    （六）、綜上各情，大醇公司向大安工研公司借貸款項、購買或借用設備之行為
            ，均難認為有何侵占之犯意可言。惟被告三人自六十九年起至八十年止
            ，均擔任大安工研公司之董事，掌有大安工研公司之營業方針或重大事
            項之決定權，係屬為大安工研公司處理事務之人，從而，渠等三人所為
            之上揭決議，是否有損及大安工研公司之利益而為違背其任務之行為，
            致生損害於大安工研公司，事涉有無構成刑法第三百四十二條背信罪，
            揆諸首揭說明，因與本案起訴之基本事實並不相同，本院尚難併予審究
            ，附此敘明。
據上論斷，應依刑事訴訟法第三百零一條第一項，判決如主文。
中    華    民    國      八十九      年      三      月      十六    日
                              臺灣臺北地方法院刑事第七庭
                                          法  官  許  紋  華
右正本證明與原本無異。
如不服本判決，應於判決送達後十日內，向本院提出上訴狀。
                                          書記官  官  碧  玲
中    華    民    國      八十九      年      三      月      二十    日


司法院資訊處製作；財團法人民間司法改革基金會備份。
